臺灣桃園地方法院刑事裁定
111年度聲字第2759號
聲明異議人
即  受刑人  謝旻蓉



上列聲明異議人即受刑人對於臺灣桃園地方檢察署檢察官執行之
指揮（110年執酉字第6482號、111年執酉字第5060號）聲明異議
，本院裁定如下：
    主  文
聲明異議駁回。
    理  由
一、本件聲明異議之緣由，原係聲明異議人即受刑人謝旻蓉於民
    國111年9月8日具狀向本院請求撤銷臺灣桃園地方檢察署（
    下稱桃園地檢署）檢察官110年執酉字第6482號、110年執酉
    字第6483號、110年執再酉字第541號（後二件執行案號改依
    111年執更酉字第1083號指揮執行，聲明異議意旨誤以為是1
    10年執酉字第13134號之1，容有誤會）、110年執酉字第131
    34號之1、111年執酉字第5060號執行指揮書，並分案以111
    年度聲字第1268號案件處理上開聲明異議。嗣經該案之承辦
    法官探究受刑人之真意，審理範圍僅限於桃園地檢署檢察官
    111年執更酉字第1083號、110年執酉字第13134號之1執行指
    揮書，其餘執行指揮書（即110年執酉字第6482號、111年執
    酉字第5060號）另行分案由本股以111年度聲字第2759號案
    件處理，而為本件聲明異議裁定之範圍，合先敘明。
二、聲明異議意旨略以：
　㈠受刑人所犯肇事逃逸一案（按：指本院109年度交訴字第84號
    肇事逃逸等案件），原確定判決所處之刑（按：就肇事逃逸
    部分，判處有期徒刑6月，由桃園地檢署檢察官以110年執酉
    字第6482號指揮執行；另就過失傷害部分，判處有期徒刑3
    月，由桃園地檢署檢察官以110年執酉字第6483號指揮執行
    ），符合刑法第41條第1項、第2項、第3項規定，為得聲請
    易科罰金或易服社會勞動之案件。且上開執行指揮書經本院
    於110年10月27日以110年度聲字第3269號裁定撤銷後，桃園
    地檢署檢察官於110年11月1日、11日5日分別製作兩份執行
    筆錄，僅形式上告知受刑人結果，亦未就不准易科罰金之任
    何事項再次詢問受刑人，亦無給予受刑人陳述是否聲請易服
    社會勞動之機會，已然違反正當法律程序，檢察官此部分所
    為之執行指揮，自屬程序上有明顯瑕疵。
　㈡受刑人另犯侵占一案（按：指臺灣高等法院111年度上易字第
    65號侵占案件，原審案號即本院110年度易字第206號）件，
    所處之刑為有期徒刑6月以下，依法得聲請易服社會勞動。
    但因桃園地檢署檢察官並未給予受刑人就其有無個人之特殊
    事由，陳述是否有難收矯正之效或難以維持法秩序之意見，
    亦未給予受刑人可否聲請易服社會勞動之機會，復未就准否
    易服社會勞動之任何相關事項詢問受刑人，實難認桃園地檢
    署桃檢秀酉111執他3695字第1119122442號函已斟酌受刑人
    之具體狀況，失之過苛，執行程序即有瑕疵，此部分涉及檢
    察官裁量權行使有無濫用之情形，而剝奪受刑人易服社會勞
    動之權利。為此，爰依法聲明異議云云。
三、經查：
　㈠受刑人認為桃園地檢署檢察官110年執酉字第6482號執行指揮
    書有不當之情形：
　　刑事訴訟法第484條規定對於刑之執行得聲明異議之事由，
    僅限於「檢察官執行之指揮為不當」者。而此所稱「檢察官
    執行之指揮不當」，應指檢察官有積極執行指揮之違法及其
    執行方法有不當等情形而言。執行程序如已執行完畢，即無
    從撤銷或變更檢察官不當之執行，故聲明異議，應於刑之執
    行完畢前為之，乃當然之解釋；又前開規定，係為保障受刑
    罰或保安處分執行之人之利益而設之救濟程序。受刑人（含
    受處分人）或其他有異議權人對於檢察官執行之指揮聲明異
    議之時機，應以檢察官指揮執行之刑罰或保安處分正在執行
    中為前提，如檢察官指揮執行之刑罰或保安處分已經執行完
    畢，即無復以聲明異議程序予以救濟之實益可言（最高法院
    94年度台抗字第298號、99年度台抗字第212號、100年度台
    抗字第589號、102年度台抗字第1102號、105年度台抗字第9
    44號裁定意旨可資參照）。桃園地檢署檢察官110年執酉字
    第6482號執行指揮書所載之受刑人應執行之刑期，已於111
    年2月16日執行完畢，有臺灣高等法院被告前案紀錄表、桃
    園地檢署110年執酉字第6482號執行指揮書電子檔紀錄各1份
    在卷可憑（見本院卷第30-33頁、61-62頁），揆諸前揭說明
    ，不論桃園地檢署檢察官110年執酉字第6482號執行之指揮
    是否允當，該案之執行指揮既已終結，已無再以聲明異議程
    序就該案之執行指揮加以救濟之實益可言。
　㈡受刑人認為桃園地檢署檢察官111年執酉字第5060號執行指揮
    書有不當之情形：
　⒈雖刑事訴訟法並無執行檢察官於刑之執行指揮時，應當場告
    知不准易科罰金之規定，但此重大剝奪受刑人人身自由之強
    制處分，如能賦予受刑人對於不准易科罰金之理由有陳述意
    見之機會，或許受刑人能及時提供一定之答辯或舉出相當證
    據，得就對其不利之理由進行防禦，或改聲請易服社會勞動
    ，或能使檢察官改變准否易刑處分之決定，無待受刑人日後
    始得依刑事訴訟法第484條對檢察官之指揮聲明異議。尤其
    在現行實務上，檢察官指揮執行，係以准予易科罰金為原則
    ，於例外認受刑人有難收矯治之效或難以維持法秩序始不准
    易科罰金，則於否准易科罰金時，因與受刑人所受裁判主文
    諭知得以易科罰金之內容有異，對受刑人而言，無異係一種
    突襲性處分，參酌行政程序法第102條及行政罰法第42條分
    別規定：行政機關作成限制或剝奪人民自由或權利之行政處
    分前，應給予該處分相對人陳述意見之機會，暨行政機關於
    裁處前，應給予受處罰者陳述意見之機會之同一法理，倘能
    予受刑人就己身是否有難收矯正之效或難以維持法秩序之情
    形有陳述意見之機會，再由檢察官為准駁易刑處分之定奪，
    自與憲法保障人權及訴訟權之宗旨無違（最高法院105年度
    台抗字第811號、108年度台抗字第536號裁定意旨可資參照
    ）。桃園地檢署檢察官111年執酉字第5060號執行指揮書經
    本院於111年8月29日以111年度聲字第2032號裁定撤銷之後
    ，桃園地檢署檢察官遂依上開裁定之內容，於110年10月18
    日以桃檢秀酉111執他3695字第1119122442號發函給受刑人
    ，除了具體敘明否准易服社會勞動之理由（詳後述）以外，
    並於函文中說明四記載「台端如對上開審核結果有意見，請
    於文到十四日內以書狀陳述意見。」，受刑人遂於111年11
    月2日具狀向桃園地檢署陳述意見，同日並以之為附件向本
    院補述聲明異議之理由，桃園地檢署檢察官後於111年11月1
    5日核發111年度執酉字第5060號之1執行指揮書，有刑事聲
    明異議理由狀暨附桃檢秀酉111執他3695字第1119122442號
    函、桃園地檢署111年執酉字第5060號執行指揮書電子檔紀
    錄、本院111年度聲字第2032號刑事裁定各1份及桃園地檢署
    檢察官111年執酉字第5060號之1執行指揮書、桃檢秀酉111
    執他3695字第1119122442號函稿、刑事聲明理由狀傳真各1
    份在卷可憑（見本院卷第45-60頁、67-68頁、75-81頁、161
    -163頁、169-179頁），足見桃園地檢署檢察官在初步審認
    受刑人不准予易服社會勞動而只准予易科罰金，已具體載明
    理由函詢受刑人表示意見，並充分賦予受刑人十四日內陳述
    意見之機會，顯已恪遵給予處分相對人、受處罰者陳述意見
    之機會之同一法理，讓受刑人就己身並無難收矯正之效或難
    以維持法秩序而有不得易服社會勞動之情形陳述意見後，方
    正式核發111年執酉字第5060號之1執行指揮書接續執行，是
    已充分踐行正當法律程序之要求。更何況給予受刑人陳述意
    見之機會，並不拘泥於向檢察官為言詞表示之形式，以書面
    表示者亦屬允當，是受刑人再次指摘桃園地檢署檢察官並未
    賦予受刑人陳述意見之機會，有悖於正當法律程序云云，並
    無可採。
　⒉有關宣告有期徒刑、拘役得否准許易服社會勞動之執行裁判
    事項，依刑事訴訟法第457條第1項前段規定，由為裁判法院
    之檢察官指揮之，是檢察官是否准予易服社會勞動，應依刑
    法第41條第4項考量是否難收矯正之效或難以維持法秩序、
    及是否因身心健康之關係，執行顯有困難者等因素。至於上
    開法條所稱之「難收矯正之效」及「難以維持法秩序」，均
    屬不確定法律概念，此乃立法者賦予執行者能依具體個案，
    考量犯罪所造成法秩序等公益之危害大小、施以自由刑避免
    受刑人再犯之效果高低等因素，據以審酌得否准予易服社會
    勞動，亦即，執行者應就關於自由刑一般預防（即維持法秩
    序）與特別預防（即有效矯治受刑人使其回歸社會）目的為
    衡平裁量，做成合義務性之裁量，於個案中實現法律之目的
    與價值，落實易服社會勞動制度旨在替代短期自由刑之執行
    ，避免短期自由刑流弊之目的。此乃檢察官指揮執行時得依
    職權裁量之事項，倘其未濫用權限，自不得任意指摘為違法
    （最高法院103年度台抗字第238號裁定意旨可資參照）。桃
    園地檢署檢察官另於上開函文中說明三敘明「經查閱台端刑
    案資料，台端前因本署109年度執字第10573號偽造文書案經
    判處有期徒刑8月部分聲請易服社會勞動，惟完全未履行，
    亦有妨害自由前案，性質不宜易服社會勞動，經本署檢察官
    審核認本件不再准予易服社會勞動，惟仍准予易科罰金。」
    ，而為否准受刑人易服社會勞動之理由。經本院審酌受刑人
    前因偽造文書案件，本院以107年度審訴字第105號判決各判
    處有期徒刑3月，共六罪，並定應執行有期徒刑8月，嗣經臺
    灣高等法院以108年度上訴字第2088號判決上訴駁回確定，
    桃園地檢署檢察官遂以109年度執字第10573號執行案件准予
    受刑人易服社會勞動。然而，受刑人卻未完成履行，桃園地
    檢署檢察官核發110年執再酉字第541號執行指揮書令入法務
    部○○○○○○○○○執行，有臺灣高等法院被告前案紀錄表1份附卷
    可佐（見本院卷第26-27頁），且依受刑人另犯恐嚇案件，
    係不滿他人追討工程款，故以通訊軟體LINE傳送加害生命、
    身體之事恫嚇他人，並經本院以109年度審易字第1394號判
    決判處拘役30日確定，現由桃園地檢署檢察官以110年度執
    字第13134號之1執行指揮書指揮執行，足見桃園地檢署檢察
    官綜合考量受刑人能否按時履行社會勞動，抑或是避免徒增
    社會勞動執行機關之困擾，是桃園地檢署檢察官依前開原因
    ，否准受刑人之易服社會勞動，且受刑人亦表示在監無法繳
    錢而無法易科罰金（見本院卷第86頁），而給予發監執行之
    指揮命令，乃本諸法律行使其指揮刑罰執行權，難謂有何逾
    越法律授權或專斷等濫用權力之情事。從而，桃園地檢署檢
    察官之執行指揮並無不當之情事，受刑人之聲明異議，為無
    理由，應予駁回。
四、依刑事訴訟法第486條，裁定如主文。
中　　華　　民　　國　　111 　年　　11　　月　　28　　日
                  刑事第十五庭  法　官　吳軍良
以上正本證明與原本無異。
如不服本裁定，應於裁定送達後5 日內向本院提出抗告狀。
　　　　　　　　　　　　　　　  書記官　魏妙軒
中　　華　　民　　國　　111 　年　　11　　月　　28　　日